【裁判字號】    95,簡上,20
【裁判日期】    950907
【裁判案由】    給付票款
【裁判全文】
臺灣高雄地方法院民事判決              95年度簡上字第20號
上  訴  人  丙○○
訴訟代理人  蔡陸弟律師
被 上 訴人  甲○○
訴訟代理人  乙○○
            洪士宏律師
            林易玫律師
當事人間請求給付票款事件，上訴人對於民國94年12月14日本院
高雄簡易庭94年度雄簡字第7743號第一審判決提起上訴，本院於
95年8 月24日言詞辯論終結，判決如下：
    主  文
原判決廢棄。
被上訴人在第一審之訴及假執行之聲請均駁回。
第一、二審訴訟費用由被上訴人負擔。
    事實及理由
一、被上訴人主張：緣被上訴人之女即訴外人乙○○與上訴人間
    因經營人民幣期貨及超商生意而互有金錢往來，其中人民幣
    期貨交易部分係由上訴人給付現金予乙○○，乙○○再將此
    筆款項交給上線，如有獲利，上線會將獲利連同本金交給乙
    ○○發給下線，嗣因上訴人之現款不足，乃開立獲利當日或
    前後數日之遠期支票予乙○○向他人調借現金轉交上線，待
    獲利後上線將獲利連同本金交給乙○○時，乙○○再將取回
    之本金存入上訴人甲存帳戶內，其餘獲利金額扣除借款利息
    後將現金交付上訴人。本件如附表所示之支票3 張（下稱系
    爭支票）即係上訴人為作人民幣期貨交易而交予乙○○向他
    人調借現金。詎乙○○持系爭支票向他人調借現金，將現款
    轉交予上線後，上線竟捲款而逃，上訴人亦拒絕付款，致系
    爭支票退票，乙○○只得自行出資取回系爭支票。嗣乙○○
    及其夫即訴外人邱璟璋因經濟困難而陸續向被上訴人借款，
    被上訴人要求須出具擔保，乙○○及邱璟璋乃於民國94年9
    月15日將系爭支票背書轉讓予被上訴人，被上訴人因此取得
    系爭支票。上訴人既為系爭支票之發票人，即應負發票人責
    任，爰依票據法第5 條、第28條、第133 條之規定，請求上
    訴人給付被上訴人新台幣（下同）1,502,000 元，及自如附
    表利息起算日起至清償日止，按年利率6%計算之利息，並聲
    請依職權宣告假執行等情。原審判決被上訴人全部勝訴，其
    答辯聲明：上訴駁回。
二、上訴人則以：系爭支票乃乙○○為周轉資金而向上訴人借用
    ，雙方約定乙○○應於系爭支票發票日前2 日給付票款，惟
    乙○○並未依約給付，系爭支票因而退票。且被上訴人係於
    票載日期後，經乙○○、邱璟璋背書而取得系爭支票，應屬
    期後背書，上訴人自可為票據原因關係之抗辯。又被上訴人
    係無對價或以顯不相當之對價取得系爭支票，依票據法第14
    條第2 項之規定，不得享有優於前手即乙○○之權利。再者
    ，被上訴人既主張上訴人係因向乙○○借款而簽發系爭支票
    ，則被上訴人就乙○○已交付借款之事實須負舉證責任等語
    ，資為抗辯。其上訴聲明：(一)原判決廢棄。(二)上開廢棄部分
    ，被上訴人於第一審之訴駁回。
三、兩造不爭執之事項：
  (一)上訴人確有簽發系爭支票予乙○○，嗣系爭支票未獲兌現後
    ，因乙○○與邱璟璋向被上訴人借款，乃由邱璟璋於系爭支
    票上背書，將系爭支票交付予被上訴人，有系爭支票正反面
    影本為證（本院簡上卷第51至53頁）。
  (二)乙○○曾於94年3 月20日書立借據予上訴人，借據內載明向
    上訴人借支214 萬元，支票4 張，面額分別為138 萬元、55
    萬元、52萬元、432,000 元，乙○○同時並簽發面額與上開
    支票相同之本票4 張予上訴人，本票上均載明「此本票在支
    票存入兌現，始為有效本票」字樣，有借據及本票在卷可稽
    （本院簡上卷第100 、148 、149 頁）。
  (三)訴外人鄭立民曾分別於94年8 月1 日、94年9 月22日各匯款
    80萬元、50萬元予邱璟璋；上訴人之配偶蕭秀珠分別於94年
    8 月12日、94年8 月19日、94年9 月19日各匯款20萬元、15
    萬元、15萬元予邱璟璋；上訴人則分別於94年8 月25日、94
    年9 月28日、94年9 月29日、94年10月5 日各匯款4 萬元、
    35萬元、10萬元、51萬元予邱璟璋，有匯款明細表、華南商
    業銀行存款往來明細表、華南銀行新興分行活期儲蓄存款存
    摺在卷可佐（本院簡上卷第38至43頁）。
四、本件之爭點為：(一)上訴人得否對被上訴人為票據原因關係之
    抗辯？(二)上訴人所為票據原因關係之抗辯是否有理由？茲分
    述本院之判斷如下：
  (一)上訴人得否對被上訴人為票據原因關係之抗辯？
    上訴人抗辯被上訴人係於系爭支票發票日後，始因乙○○、
    邱璟璋背書而取得系爭支票一節，為被上訴人所不爭執，並
    有系爭支票在卷可稽，是上訴人此部分之抗辯堪可採信。按
    支票發票日後之背書，僅有通常債權轉讓之效力，票據法第
    41條第1 項、第144 條分別定有明文，即支票在發票日後所
    為之背書，僅具有通常債權轉讓之效力，票據債務人得以對
    抗背書人之事由對抗執票人。本件被上訴人既係於系爭支票
    發票日後，始因乙○○、邱璟璋向其借款，經背書取得系爭
    支票，依上開說明，上訴人自得以得對抗乙○○、邱景璋之
    事由對抗被上訴人。
  (二)上訴人所為票據原因關係之抗辯是否有理由？
    1.被上訴人主張上訴人為進行人民幣期貨交易，而簽發系爭
      支票予乙○○，由乙○○持系爭支票向他人調借現金，以
      支應進行人民幣期貨交易所需款項，乙○○於取得系爭支
      票後，即以之向他人調借現金，並已將現款轉交上線，即
      上訴人係為透過乙○○向他人借貸以進行人民幣期貨交易
      而簽發系爭支票等情，固提出雄翼企貿行出具之期貨買賣
      資料1 份為證（本院簡上卷第220 至225 頁），然為上訴
      人所否認，並以係乙○○向其借票使用，未委由乙○○持
      系爭支票向他人調借現金進行人民幣期貨交易，與乙○○
      間亦無借貸關係存在等語置辯。證人乙○○於95年6 月1
      日本院行準備程序時固到庭證稱：與上訴人作人民幣期貨
      交易時，因上訴人拿不出現金，乃交付系爭支票委由伊向
      他人調借現金（本院簡上卷第170 頁），惟其於本院95年
      2 月16日、同年3 月2 日行準備程序時均陳稱，上訴人係
      為向伊借款而簽發系爭支票，於上訴人簽發系爭支票時，
      伊即給付現款予上訴人（本院簡上卷第22、49頁），證人
      乙○○對於取得系爭支票之原因關係前後陳述顯不相符，
      有重大瑕疵，而難採信，故證人乙○○於95年6 月1 日本
      院行準備程序時所為之上開證述，不得採為認定雄翼企貿
      行出具之期貨買賣資料足以證明係上訴人為買賣人民幣期
      貨交易而簽發系爭支票。
    2.又乙○○曾於94年3 月20日書立借據予上訴人，借據內載
      明「茲向丙○○借支新台幣貳佰壹拾肆萬元整，支票共四
      張，金額如下：壹佰參拾捌萬元整一張，伍拾伍萬元一張
      ，伍拾貳萬元一張，肆拾參萬貳仟元一張，共四張。」，
      乙○○同時並簽發面額與上開支票相同之本票4 張予上訴
      人，本票上均載明「此本票在支票存入兌現，始為有效本
      票」字樣等情，為兩造所不爭執，並有借據及本票在卷可
      稽，堪認屬實。再上開借據內所載面額為55萬元、52萬元
      、432,000 元之支票3 張，即為系爭支票一節，為兩造所
      不爭執，且經證人乙○○到庭證述明確（本院簡上卷第17
      0 至172 頁），亦堪認屬實。證人乙○○對上開借據已表
      示為真正，其雖證稱係在不小心及受上訴人詐騙之情形下
      而書立上開借據云云（本院簡上卷第72、170 頁），惟乙
      ○○係大仁藥專藥學系畢業，對於上開借據上所載字樣所
      代表之意義應知之甚詳，竟仍於該借據借款人部分簽名、
      蓋章，加以乙○○於是日亦簽發面額與該借據上所載支票
      均相同之本票4 張予上訴人，並在本票上載明「此本票在
      支票存入兌現，始為有效本票」字樣，以示其願於支票兌
      現時負本票發票人責任，足徵該借據上所載借支款項、支
      票情形非虛，故於無其他事證足資佐證之情形下，證人乙
      ○○證稱係在不小心及受上訴人詐騙之下簽立上開借據，
      借據內容不實云云，不足採信。是上開借據內容屬實，堪
      予認定。另上訴人自承係因乙○○向其借用系爭支票，惟
      乙○○於支票到期時並未將票款金額存入其支票帳戶，經
      其催討支票，乙○○表示無法返還，乃書立上開借據，而
      依證人乙○○上開有關取得系爭支票之原因關係之證述，
      可認證人乙○○亦否認於自上訴人取得系爭支票時，上訴
      人有交付現款，應足認上開借據上所載借支者應係支票，
      金額部分僅為所借用支票面額之加總。綜上，上訴人抗辯
      系爭支票乃乙○○向其借票使用等情，堪可採信。
    3.上訴人另抗辯乙○○自93年間起，即陸續向其借票使用，
      乙○○會於支票到期日前將票款匯入帳戶以供支票兌現等
      情，業據上訴人提出臺灣土地銀行新興分行支票存款戶往
      來明細對帳單、客戶歷史交易明細查詢資料、支票存根為
      證（本院簡上卷第60至68頁），被上訴人對於上訴人所提
      出之上開資料之真正均不爭執。查依上訴人提出之臺灣土
      地銀行新興分行支票存款戶往來明細對帳單所示，乙○○
      確實自93年12月間起，多次於上訴人所簽發之支票兌現日
      前一日或兌現當日，以存入現金或匯款之方式，將款項存
      入上訴人之臺灣土地銀行新興分行支票存款戶，以供支票
      兌現，且該兌現之支票，乃上訴人簽發予乙○○一節，為
      兩造所不爭執，乙○○既為支票之執票人，本不負兌現支
      票之義務，然乙○○於受領支票後，仍於支票兌現日前一
      日或兌現當日，將現款存入、匯入上訴人上開帳戶，以供
      支票兌現，已與一般借款予他人而自他人取得支票，嗣提
      示付款以受清償之情形有別。且被上訴人就其主張上訴人
      係為進行人民幣期貨交易，乃簽發支票予乙○○，委由乙
      ○○向他人調借現金週轉一節，並未提出足資證明之證據
      以實其說，其此部分之主張即難信為真實。
五、綜上所述，上訴人固有簽發系爭支票予乙○○，應負發票人
    責任，惟被上訴人係於系爭支票發票日後，始因乙○○、邱
    璟璋之背書而取得系爭支票，上訴人因而得以對抗乙○○之
    事由對抗被上訴人；而乙○○係基於與上訴人間之借票使用
    關係，取得系爭支票，上訴人並無支付系爭票款予乙○○之
    義務，被上訴人自不得向上訴人請求支付系爭支票票款。因
    之，被上訴人依票據法第5 條、第28條、第133 條之規定，
    聲明請求上訴人給付被上訴人1,502,000 元，及自如附表利
    息起算日起至清償日止，按年利率6%計算之利息，暨假執行
    之聲請，均無理由，應予駁回。原審准許被上訴人之請求，
    尚有未洽，上訴意旨指摘原審判決不當，求予廢棄改判，為
    有理由，爰由本院將原判決廢棄，改判如主文第2 項所示。
六、本件事證已臻明確，兩造其餘攻擊防禦方法及舉證，核與判
    決結果不生影響，爰不逐一論駁，併此敘明。
七、結論：本件上訴為有理由，依民事訴訟法第436 條之1 第3
    項、第450 條、第463 條、第78條，判決如主文。
中    華    民    國    95    年    9     月    7    日
                  民事第二庭審判長法  官  魏式璧
                                  法  官  吳俊龍
                                  法  官  黃悅璇
如不服本判決，應於判決送達後20日內向本院提出上訴狀並表明
上訴理由，如於本判決宣示後送達前提起上訴者，應判決送達後
10日內補提上訴理由書（須附繕本）。
上訴時應提出委任律師或具有律師資格之人之委任狀；委任有律
師資格者，另應附具律師及格證書及釋明委任人與受任人有民事
訴訟法第466 條之1 第1 項但書或第2 項（詳附註）所定關係之
釋明文書影本。
中    華    民    國    95    年    9     月    8    日
                                  書記官  吳慕瑩
┌────────────────────────────────────────┐
│附表：                                                          95年度簡上字20號│
├──┬───┬─────┬─────┬─────┬────┬─────┬────┤
│編號│發票人│付  款  人│帳      號│票面金額  │發票日  │支票號碼  │利息起算│
│    │      │          │          │(新台幣)  │(民國)  │          │日      │
├──┼───┼─────┼─────┼─────┼────┼─────┼────┤
│001 │丙○○│台灣土地銀│000000000 │520,000元 │94.02.06│BXA0000000│94.02.17│
│    │      │行新興分行│          │          │        │          │        │
├──┼───┼─────┼─────┼─────┼────┼─────┼────┤
│002 │丙○○│台灣土地銀│000000000 │550,000元 │94.02.06│BXA0000000│94.02.14│
│    │      │行新興分行│          │          │        │          │        │
├──┼───┼─────┼─────┼─────┼────┼─────┼────┤
│003 │丙○○│台灣土地銀│000000000 │432,000元 │94.03.24│BXA0000000│        │
│    │      │行新興分行│          │          │        │          │        │
└──┴───┴─────┴─────┴─────┴────┴─────┴────┘
附註：
民事訴訟法第466條之1（第1項、第2項）：
對於第二審判決上訴，上訴人應委任律師為訴訟代理人。但上訴
人或其法定代理人具有律師資格者，不在此限。
上訴人之配偶、三親等內之血親、二親等內之姻親，或上訴人為
法人、中央或地方機關時，其所屬專任人員具有律師資格並經法
院認為適當者，亦得為第三審訴訟代理人。


司法院資訊處製作；財團法人民間司法改革基金會備份。
